臺灣宜蘭地方法院刑事判決　　　　　　　 95年度易字第320號
公　訴　人　臺灣宜蘭地方法院檢察署檢察官
被　　　告　戊○○
　　　　　　　　　　　宜蘭縣三.
選任辯護人　法律扶助律師黃豪志律師
上列被告因違反動產擔保交易法案件，經檢察官提起公訴（95年
度偵字第2007號），本院判決如下：
    主  文
戊○○無罪。
    理  由
一、公訴意旨略以：被告戊○○為購買車號7855—KN號自小客車
    ，於民國94年8月26日，向南山人壽保險股份有限公司（以
    下簡稱南山人壽）貸款新臺幣（下同）60萬元，約定自94年
    8月26日起，至99年8月25日止，以一個月為一期，分60期繳
    付，每期給付13961元之方式償還貸款本金與利息，並將其
    所有之車號7855—KN號自小客車設定動產抵押權予南山人壽
    以擔保上開債權，約定標的物所在地點為戊○○當時位於宜
    蘭縣三星鄉○○街27號之住所，為動產擔保交易之債務人。
    詎戊○○竟意圖為自己不法之利益，於94年8月26日購得車
    號7855—KN號自小客車起，即將該車交予不詳姓名年籍之人
    ，且自94年10月25日（即自第2期）起，未再繳納分期款，
    致生損害於南山人壽。因認被告戊○○涉犯動產擔保交易法
    第38條之遷移動產擔保標的物罪嫌。
二、按犯罪事實，應依證據認定之，無證據不得認定犯罪事實；
    不能證明被告犯罪者，應諭知無罪之判決，刑事訴訟法第15
    4條第2項、第301條第1項分別定有明文。次按事實之認定，
    應憑證據，如未能發現相當證據，或證據不足以證明，自不
    能以推測或擬制之方法，為裁判基礎；認定犯罪事實所憑之
    證據，雖不以直接證據為限，間接證據亦包括在內，然而無
    論直接或間接證據，其為訴訟上之證明，須於通常一般之人
    不致有所懷疑，而得確信其為真實之程度者，始得據為有罪
    之認定，倘其證明尚未達到此一程度，而有合理之懷疑存在
    時，即無從為有罪之認定；依刑事訴訟法第161條第1項之規
    定，檢察官對於起訴之犯罪事實，應負提出證據及說服之實
    質舉證責任，倘其所提出之證據，不足為被告有罪之積極證
    明，或其指出證明之方法，無從說服法院以形成被告有罪之
    心證，基於無罪推定之原則，自應為有利於被告之認定，最
    高法院亦著有40年台上字第86號、76年台上字第4986號、92
    年台上字第128號判例可資參照。又動產擔保交易法第38條
    規定「動產擔保交易之債務人，意圖不法之利益，將標的物
    遷移、出賣、出質、移轉、抵押或為其他處分，致生損害於
    債權人者，處三年以下有期徒刑、拘役或科或併科銀元六千
    元以下之罰金。」，依上開犯罪構成要件以觀，犯罪之成立
    ，必須動產擔保交易之債務人主觀上本於不法利益之意圖，
    客觀上復有將標的物遷移等行為，致生損害於債權人者，始
    克當之。易言之，該條係以行為人本於不法利益之意圖而有
    將標的物遷移等行為為處罰對象，是如被告主觀上並無不法
    利益之意圖，客觀上亦無將標的物遷移、出賣、出質、移轉
    、抵押或為其他處分之行為，即與上開犯罪構成要件有間，
    自不得逕以該罪名相繩。
三、公訴人認被告戊○○涉犯動產擔保交易法第38條之罪嫌，係
    以被告戊○○之供述、告訴代理人駱維霆之指訴、車輛動產
    抵押暨借款契約書、動產擔保交易動產抵押設定登記申請書
    、繳款記錄為其主要依據。
四、訊據被告戊○○堅決否認有何違反動產擔保交易法之犯行，
    辯稱「當初購買7855—KN號自小客車後，於交車當日『阿鴻
    』藉口說要辦保險，騙我將車子交由他開走，後來『阿鴻』
    並沒有把車子還給我，我也繳不出貸款。我不是故意把車子
    交給別人，也不是故意不付款，我是被騙的。」等語。
五、經查：
（一）被告戊○○於94年8月26日，以動產擔保交易法動產抵押
      之方式，提供7855—KN號自小客車向南山人壽貸款新臺幣
      （下同）60萬元，並設定擔保總額為837660元之動產抵押
      權，雙方約定貸款期間自94年8月26日起至99年8月25日止
      ，分60期攤還，每月1期，每期支付13961元，且該車應存
      放於宜蘭縣三星鄉○○街27號，惟上開貸款僅繳納1期，
      即自94年10月25日起未付款，且7855—KN號自小客車目前
      下落不明等情，為被告戊○○所自承在卷（見本院卷第13
      、14、117頁），核與證人即告訴代理人駱維霆於檢察事
      務官訊問時指訴之情節相符（按檢察官、被告、辯護人均
      同意採用證人駱維霆於檢察事務官訊問時之陳述為本案證
      據），復有車輛動產抵押暨借款契約書、動產擔保交易動
      產抵押設定登記申請書、汽車新領牌照登記書、繳款紀錄
      、存證信函各1份在卷可稽，則被告確為動產擔保交易之
      債務人，且7855—KN號自小客車已經遷移不明之事實，堪
      予認定。
（二）惟被告戊○○於購入7855—KN號自小客車後，當車商於95
      年8月26日下午，將7855—KN號自小客車點交予被告後，
      介紹被告買車之「阿鴻」（疑似己○○）旋即以辦車險之
      理由，訛騙被告將7855—KN號自小客車交由「阿鴻」駛離
      ，嗣「阿鴻」遲未將該車返還予被告，被告及當初介紹「
      阿鴻」之甲○○、乙○○均聯絡不到「阿鴻」，被告始知
      受騙，並於95年10月25日至警局報案，己○○所涉詐欺案
      件，現正由檢察官偵查中等情，業據被告戊○○陳明在卷
      ，核與證人甲○○證述「94年間，被告託我找人幫忙辦理
      土地貸款，我就請我朋友乙○○幫忙，乙○○就找了阿鴻
      ，姓蔡的阿鴻，後來阿鴻直接與被告接洽，阿鴻說土地很
      難辦理貸款，必須先買二部車，這樣土地貸款才可以辦下
      來。94年8月26日我與被告要去牽車，阿鴻就說他要把車
      子牽去辦理保險，阿鴻就把車子開走。後來被告說怎麼到
      現在都還沒有辦好保險，怎麼都沒有看到車子，我們就急
      著找阿鴻，我打電話找到阿鴻，阿鴻在電話中都一直敷衍
      ，後來再打給阿鴻，阿鴻就掛我的電話，之後再打，電話
      就不通了。」之情節（見本院卷第78至81頁）、證人乙○○證述「我介紹阿鴻幫被告辦理貸款，後來才知道貸款發
      生問題，警察有打電話給我，叫我幫忙找阿鴻，我們有去
      看阿鴻住的地方，但是沒有人在那邊，事情發生後沒有找
      到阿鴻。」之情節（見本院卷第82頁）、證人即員警丙○○證述「94年10月25日12時許被告來派出所報案稱於94年
      8 月26日16時許遭詐欺，是由我受理的，被告說林先生跟
      阿鴻約她去牽車，她有看到二部國瑞銀色自小客車，對方
      有請她簽名，她有在資料袋上簽名，但是車子並沒有交給
      她，簽完名後阿鴻說車子還沒有辦保險，就把車子開走。
      被告有提供阿鴻的電話，但阿鴻後來沒有來做筆錄。」之
      情節（見本院卷第75至77頁）、證人丁○○證述「阿鴻介
      紹被告來向我買車，後來貸款公司沒有收到被告應繳的分
      期款通知我，我通知被告，被告一開始說沒有能力繳，後
      來說車子她沒有在使用為什麼要繳款，我才找介紹人阿鴻
      ，但阿鴻電話已經改了。」之情節（見本院卷第86至87頁
      ），均相符合，並有宜蘭縣警察局羅東分局95年11 月9日
      警羅偵字第0950024517號函附之戊○○報案筆錄、報案三
      聯單、受理各類案件紀錄表及己○○之臺灣高等法院被告
      前案紀錄表等在卷可稽。是被告所辯「於交車當日『阿鴻
      』（疑似己○○）藉口說要辦保險，騙我將車子交由他開
      走。」乙節，尚非全然無據，依此，客觀上顯難認被告有
      何本於不法利益之意圖，而故意遷移7855—KN號自小客車
      之行為。
（三）公訴人雖認為被告於繳付1期貸款後，即意圖為自己不法
      之利益而將7855—KN號自小客車遷移不明，惟貸款人於貸
      得款項後有無繼續繳納貸款與其主觀上有無不法利益之意
      圖，洵屬二事，何況未按期繳納貸款之原因多端，自不得
      僅以事後未按期繳納貸款之客觀事實作為認定主觀上有不
      法利益之意圖之唯一依據，則公訴人提出之繳款紀錄僅足
      以證明上開貸款自第2期起即未再繳納之事實，尚不足以
      證明被告主觀上確有不法利益之意圖。另被告固為動產擔
      保交易之債務人，應依動產擔保交易法之相關規定保管、
      使用系爭車輛，然此僅係被告本於動產擔保交易契約之債
      務人所應負擔之民事責任，而與其主觀上有無不法利益之
      意圖或有無故意遷移7855—KN號自小客車之行為無涉，自
      不得僅因被告違反上開民事上之契約義務，遽認其有本於
      不法利益之意圖而故意遷移7855—KN號自小客車之犯行。
      更何況，被告所辯係遭「阿鴻」所騙，方將7855—KN號自
      小客車交予「阿鴻」，尚非無據，已如前述，而依公訴人
      所舉證據，顯不足認定被告係意圖不法利益，自願性的將
      7855—KN號自小客車交予「阿鴻」，而故意遷移7855—KN
      號自小客車。從而，公訴人以被告為動產擔保交易之債務
      人，其向南山人壽所貸之款項僅支付1期即未再付款，且
      7855—KN號自小客車已遷移不明等情，遽認被告有違反動
      產擔保交易法第38條之犯行，即嫌速斷。
（四）綜上所述，足見被告所辯，尚可採信。公訴人所舉之前揭
      證據，僅足以證明被告為動產擔保交易之債務人，向南山
      人壽行所貸之款項僅支付1期即未再付款，且7855—KN號
      自小客車已遷移不明等情，尚不足以證明被告主觀上有何
      不法利益之意圖及故意遷移7855—KN號自小客車之行為。
      此外，公訴人復未提出其他積極證據用資證明被告確有其
      所指訴之前揭犯行，揆諸前揭法條規定及判例意旨，
      本件既不能證明被告犯罪，自應諭知被告無罪之判決。
據上論斷，應依刑事訴訟法第301條第1項，判決如主文。
本案經檢察官吳志成到庭執行職務。
中　　華　　民　　國　　96　　年　　2　　月 　　12　　日
                  刑事第三庭審判長法  官  林惠玲
                                  法  官  郭顏毓
                                  法  官  劉家祥
以上正本證明與原本無異。
如不服本判決應於收受本判決後10日內向本院提出上訴書狀，其
未敘述上訴理由者，並得於提起上訴後10日內向本院補提理由書
狀(均須按他造當事人之人數附繕本)「切勿逕送上級法院」。
                                  書記官  邱淑秋
中　　華　　民　　國　　96　　年　　2 　　月　　14　　日
